臺灣高等法院民事判決　　　　　　　　100年度家上字第151號
上　訴　人　蔡明榮
被 上訴 人　李月嫦
訴訟代理人　歐翔宇律師
複 代理 人　蔡宜真律師
上列當事人間請求離婚事件，上訴人對於中華民國 100年4月7日
臺灣士林地方法院99年度婚字第 411號第一審判決提起上訴，經
本院於 100年10月18日言詞辯論終結，判決如下：
    主      文
上訴駁回。
第二審訴訟費用由上訴人負擔。
    事實及理由
一、被上訴人主張：兩造於民國（下同）74年 8月14日結婚，並
    育有長子蔡政諺及長女蔡宜靜，均已成年。婚後上訴人雖以
    駕駛計程車為業，但收入不穩，經常未能按時給付家庭生活
    費用，均靠伊在餐飲店打工維持家計。又兩造結婚多年來，
    上訴人有長期酗酒之惡習，且酒品不佳，酒後常藉故與伊發
    生口角，進而毆打、恐嚇伊及2名子女。上訴人於99年6月23
    日上午11時許又在家中酗酒，幾杯黃湯下肚後，開始藉機找
    碴，指摘伊種種不是，隨即出手痛毆伊，致伊受有左前臂紅
    腫之傷害，長子蔡政諺為保護伊，亦在爭執中遭上訴人打傷
    ，隨後伊不堪上訴人之暴力行為，在蔡政諺保護下逃離家門
    ，前往警察局通報家暴，而伊甫抵達台北市政府警察局士林
    分局後港派出所（下稱後港派出所）後不久，即接獲長女蔡
    宜靜之電話，謂上訴人持有 3把菜刀揚言傷害伊，請伊切莫
    返回家中。伊深恐與上訴人單獨在家之蔡宜靜受到傷害，趕
    緊要求員警伍世宏共同返家查看，伊與蔡政諺先行趕回住家
    樓下，驚見蔡宜靜逃至樓下，而員警伍世宏亦抵達到場，伊
    隨即會同子女及管區警員前往後港派出所通報家暴，並經原
    審法院以99年度家護字第 536號裁定核發通常保護令在案。
    上訴人上開行為使伊身心受創並深感恐懼，實已構成不堪同
    居之虐待。伊自99年 6月23日離家後，即未再與上訴人同居
    ，兩造間之婚姻關係，已因上訴人多年來不顧家庭及暴力行
    為，致生破綻，而難以維持等情，爰依民法第1052條第 1項
    第3款及同條第2項之規定，請求擇一判准伊與上訴人離婚（
    原審判准兩造離婚，上訴人聲明不服，提起上訴）。答辯聲
    明求為判決：上訴駁回。
    上訴人則以：兩造於74年結婚後，伊原在臺北市萬華區經營
    鐘錶行，生活頗為優渥，伊並將所賺取之金錢全數交予被上
    訴人管理；92年SARS風暴後，伊之經濟問題大不如前，開始
    在外租屋，惟房租及水電、車貸等日常生活費用均由伊負擔
    ；96年後，伊之經濟狀況大不如前，改行以駕駛計程車維生
    ，被上訴人亦已開始在薑母鴨餐飲店工作，兩造約定於被上
    訴人有收入之半年中，由被上訴人負擔房租，伊則負擔其餘
    生活支出，另被上訴人無收入之半年，則由伊負擔家庭全部
    生活費用。伊並無酗酒習慣，兩造間雖偶因扶養伊母親之問
    題發生口角，惟伊從未有動手毆打或恐嚇被上訴人。99年 6
    月23日上午約11時，兩造又為伊母親生病開刀後之照顧問題
    意見不合，伊並隨口責備長子蔡政諺不找工作，詎蔡政諺聞
    言竟發狂衝向伊，痛毆伊臉部成傷，伊基於正當防衛而與蔡
    政諺發生拉扯，被上訴人見狀欲加攔阻，混亂中受有左前臂
    紅腫之傷勢。事後長女蔡宜靜自其房間出來，伊告知此事時
    適巧手持菜刀切水果，並非欲持菜刀傷害被上訴人。伊為求
    家庭圓滿，向來包容忍讓，伊努力維持兩造間之婚姻，不願
    與被上訴人離婚等語，資為抗辯。上訴聲明求為判決：(一)原
    判決廢棄。(二)被上訴人在第一審之訴駁回。
二、經查被上訴人主張兩造於74年 8月14日結婚，婚後育有長子
    蔡政諺及長女蔡宜靜，均已成年；兩造於99年 6月23日上午
    11時許因故發生爭執，兩造所生長子蔡政諺亦在現場，被上
    訴人及蔡政諺於爭執過程中均有受傷，旋即前往後港派出所
    通報家暴，並經原審法院以99年度家護字第 536號裁定核發
    通常保護令在案，被上訴人此後即離家在外居住，迄仍與上
    訴人分居之事實，業據其提出戶籍謄本、臺北市立聯合醫院
    和平院區受理家庭暴力事件驗傷診斷書、臺北市政府警察局
    士林分局處理家庭暴力與兒少保護案件調查紀錄、及原審法
    院99年度家護字第536號通常保護令為證（見原審卷9至17、
    52至53頁），並經本院調閱原審法院99年度家護字第 536號
    通常保護令事件全卷核閱屬實，且為上訴人所不爭執，自堪
    信為真實。
三、按有民法第1052條第 1項以外之重大事由，難以維持婚姻者
    ，夫妻之一方得請求離婚；但其事由應由夫妻之一方負責者
    ，僅他方得請求離婚，民法第1052條第 2項定有明文。民法
    親屬編於74年修正後，於第1052條增列第 2項離婚事由之概
    括規定，其目的在使夫妻請求裁判離婚之事由較富彈性。是
    夫妻間發生足使婚姻難以維持之重大事由者，雖不符合該條
    第1項所列各款情形，亦無不准依該法條第2項訴請離婚之理
    ，不因當事人併據同一事實主張有該條第 1項離婚原因而有
    不同（最高法院98年度台上字第2101號判決、最高法院86年
    3月4日86年度第 2次民事庭會議決議參照）。又婚姻是否難
    以維持，應斟酌婚姻是否已生破綻而無回復之希望，亦即該
    難以維持婚姻之事實，依客觀之標準，是否已達於倘處於同
    一境況，任何人均將喪失維持婚姻意欲之程度而定（最高法
    院94年度台上字第 115號判決意旨參照）。又依上開規定，
    必構成離婚之重大事由，有可歸責於夫妻之一方，始得由他
    方請求離婚。倘夫妻雙方就該事由均須負責時，應比較衡量
    雙方之有責程度，僅責任較輕之一方，得向責任較重之他方
    請求離婚，如雙方之有責程度相同時，則雙方均得請求離婚
    ，以符公平（最高法院95年度台上字第1450號判決意旨參照
    ）。經查：
    (一)被上訴人主張上訴人有酗酒惡習，酒後常藉故與伊發生口
      角，進而毆打、恐嚇伊及兩造所生之子女；99年 6月23日
      上午11時許，上訴人又於酒後指摘伊種種不是，隨即出手
      毆打伊，致伊受有左前臂紅腫之傷害，兩造所生長子蔡政
      諺為保護伊，亦在爭執中遭上訴人打傷，嗣被上訴人與蔡
      政諺前往後港派出所通報家暴，上訴人又手持菜刀，告之
      兩造所生長女蔡宜靜「當天一定要見血」等情，業據其提
      出家庭暴力事件驗傷診斷書、財團法人新光吳火獅紀念醫
      院受理家庭暴力事件驗傷診斷書、及臺北市立聯合醫院和
      平院區受理家庭暴力事件驗傷診斷書為證（見本院卷42至
      44頁、原審卷11至14頁）；並經證人蔡政諺證述：「當時
      被告（指上訴人）喝酒後就與原告（指被上訴人）吵架，
      是被告要打原告，我去阻擋被告打原告，所以就有與被告
      發生拉扯…」（見原審卷41頁）屬實；復經證人蔡宜靜證
      述：「當天我在房間睡覺，聽到吵架聲音，所以我就出去
      ，我看到被告與蔡政諺在打架，我拉開他們，母親與蔡政
      諺就出去報案，留我一人在家…」、「當時我在房間聽音
      樂，我房間有鎖門，父親就持備用鑰匙開門，手上拿 1把
      菜刀，說母親找警察在樓下堵他，今天沒有見到血，他不
      會罷休，我就打電話給母親，叫我母親不要回來，我就跟
      父親搶菜刀，搶到父親手上那把菜刀後，我就連同廚房的
      2把菜刀共3把菜刀，一起收起來，後來警察來了，我就把
      3 把菜刀交給警察」、「他（指上訴人）平常跑車，回家
      就會喝酒」、「（99年 6月23日當天）我有看到酒瓶」、
      「我曾經看過父親喝酒後打母親」等語明確（見原審卷46
      、47頁）。上開證人為兩造所生之子女，應無可能偏袒被
      上訴人而故為不利上訴人之證言。是上訴人抗辯伊並無酗
      酒習慣，亦不曾動手毆打被上訴人，當天係蔡政諺不服管
      教出手毆打伊，被上訴人見狀欲加攔阻而受傷云云，殊不
      足取。
    (二)雖證人即上訴人之胞弟蔡源榮證述：「當時我沒有在場，
      但是被告有打電話給我，我有過去，…看到被告就說你怎
      麼跟你兒子吵架，被告就說我跟原告在講話，蔡政諺就跑
      來打我。我看到被告的鼻樑及嘴唇上方有傷…」（見原審
      卷48頁）；而證人即上訴人之胞妹蔡惠如證述：「當天發
      生事情的時候，他（指上訴人）有打電話給我，我叫他到
      我家，後來他到我家的時候，我、我母親及我妹妹有看到
      被告嘴唇受傷…」（見原審卷47頁）。惟彼等並未在場見
      聞兩造爭執經過，事後所見上訴人傷勢，僅能證明上訴人
      在爭執過程中受傷而已；雖聽聞上訴人自稱係遭蔡政諺毆
      打受傷，既與上開證人證述情節不符，應係上訴人避重就
      輕所為轉述，自不足據為有利於上訴人之認定。
    (三)上訴人自認兩造婚後偶因扶養母親問題發生口角爭執，99
      年 6月23日當天，亦係因其母親開刀後之照顧問題而起爭
      執；又其弟蔡源榮於93年間曾因使用廁所問題，毆打上訴
      人成傷等情屬實（見本院卷46頁），足見兩造常因與上訴
      人之家人相處問題，發生口角或肢體衝突。復經徵諸被上
      訴人離家後，上訴人仍以簡訊要求被上訴人支付房租，而
      上訴人之胞妹亦以簡訊催促被上訴人分擔其母之看護費用
      ，業據被上訴人提出簡訊內容為證（見原審卷54至56頁）
      ，亦見被上訴人主張上訴人要求伊負擔大部分甚至全部家
      庭生活費用乙節，應非子虛。兩造就上述種種問題未能相
      互體諒，並及時溝通化解，致使婚姻關係搖搖欲墜，固均
      屬可受歸責。然上訴人常在酒後責罵、恐嚇或毆打被上訴
      人及子女，甚至持菜刀威脅，尤使兩造間夫妻情愛盡失，
      終致難以挽回，依客觀之標準，兩造間之婚姻已屬難以維
      持，而上訴人就該婚姻破綻之發生，自應負較重之責任。
      從而被上訴人依據民法第1052條第 2項之規定，請求判准
      其與上訴人離婚，自屬應予准許。至被上訴人併依同條第
      1項第3款規定請求判決離婚部分，即屬無庸審酌。
四、綜上所述，被上訴人本於民法第1052條第 2項規定，請求判
    決准其與上訴人離婚，自屬應予准許。從而原審判准兩造離
    婚，並無不合。上訴論旨指摘原判決不當，求予廢棄改判，
    為無理由，應駁回其上訴。
五、至兩造其餘之攻擊或防禦方法及證據，經斟酌後，認為均不
    足以影響本判決之結果，自無逐一詳予論駁之必要，併此敘
    明。
六、據上論結，本件上訴為無理由，依民事訴訟法第449條第1項
    、第78條，判決如主文。
中    華    民    國   100    年    11    月    8     日
                  民事第七庭
                        審判長法  官  鄭三源
                              法  官  邱  琦
                              法  官  梁玉芬
正本係照原本作成。
如不服本判決，應於收受送達後20日內向本院提出上訴書狀，其
未表明上訴理由者，應於提出上訴後20日內向本院補提理由書狀
（均須按他造當事人之人數附繕本）上訴時應提出委任律師或具
有律師資格之人之委任狀；委任有律師資格者，另應附具律師資
格證書及釋明委任人與受任人有民事訴訟法第466條之1第1項但
書或第2項（詳附註）所定關係之釋明文書影本。如委任律師提
起上訴者，應一併繳納上訴審裁判費。
中    華    民    國   100    年    11    月    8     日
                              書記官  常淑慧
附註：
民事訴訟法第466條之1（第1項、第2項）：
對於第二審判決上訴，上訴人應委任律師為訴訟代理人。但上訴
人或其他法定代理人具有律師資格者，不在此限。
上訴人之配偶、三親等內之血親、二親等內之姻親，或上訴人為
法人、中央或地方機關時，其所屬專任人員具有律師資格並經法
院認為適當者，亦得為第三審訴訟代理人。